最高法院民事判決　　　　　　　九十六年度台上字第六八七號
上　訴　人　甲○○○ ○○○○○○○○○○○ ○○○○○○○
法定代理人　乙○○ ○○○○ ○○○G（LIM CHEE GUAN）
訴訟代理人　江東原律師
　　　　　　劉秋絹律師
上　訴　人　台灣化學纖維股份有限公司
法定代理人　丙○○
訴訟代理人　陳錦隆律師
　　　　　　吳詩敏律師
上列當事人間請求給付承攬報酬事件，兩造對於中華民國九十五
年十一月七日台灣高等法院第二審判決（九十三年度重上字第三
七號）各自提起上訴，本院判決如下：
    主  文
原判決關於命上訴人台灣化學纖維股份有限公司為給付及該訴訟
費用部分廢棄，發回台灣高等法院。
上訴人甲○○○ ○○○○○○○○○○○ ○○○○○○○之上訴駁回。
第三審訴訟費用，關於駁回上訴部分，由上訴人甲○○○ ○○○○○○○○○
○○ ○○○○○○○負擔。
    理  由
本件上訴人甲○○○ ○○○○○○○○○○○ ○○○○○○○（下稱APEX公司）主張：
緣對造上訴人台灣化學纖維股份有限公司（下稱台化公司）決定
於台灣麥寮六輕廠興建該「芳香烴廠（AROMATIC-I）裂解爐」工
程（下稱系爭工程），經台化公司招標後，由訴外人BORN INC．
USA公司（下稱BORN公司）依據PTRO－CHEM 公司所設計之設計圖
製作組裝及修改部分PTRO－CHEM公司所設計之設計圖，並由訴外
人SYARIKATSTEELCONSDN.BHD.（下稱STEELCON公司）實際負責施
工。惟因台灣麥寮六輕廠連外道路運輸困難，無法直接將「芳香
烴廠（AROMATIC-I）裂解爐」組裝後運送來台。STEELCON公司遂
委託台灣之佳眾有限公司（下稱佳眾公司）等公司在麥寮現場組
裝。因台化公司對BORN公司補強工程款之請求存有異議，雙方無
法達成協議，台化公司即片面與BORN公司解約。因解約前後皆係
由STEELCON公司實際施作，台化公司為避免BORN公司以此為由，
主張台化公司前開片面解約無效，台化公司乃形式上與訴外人至
雄企業有限公司（下稱至雄公司）簽約，STEELCON公司乃指定工
程款由台化公司向STEELCON公司之子公司即伊為給付，台化公司
與至雄公司實無受該合約拘束之意思。實際上系爭工程之當事人
為STEELCON公司與台化公司。台化公司依約應支付第五期工程款
美金五十萬五千元，台化公司卻僅支付美金三十七萬七千二百三
十六元，尚積欠美金十二萬七千七百六十四元未付，且總工程款
價款百分之十之保固款美金二十萬二千元亦尚未返還。另台化公
司應支付工程修改費用等新台幣（未特別註明者皆同）一千七百
三十五萬八千六百九十元等情。爰依民法第二百六十九條第一項
規定，求為命台化公司給付美金三十二萬七千元、新台幣一千七
百萬元，並加計法定遲延利息之判決。
上訴人台化公司則以：伊並未與對造上訴人APEX公司或STEELCON
公司有任何契約關係，亦未與APEX公司或STEELCON公司有任何約
定使APEX公司取得系爭工程款之債權，更未約定APEX公司得直接
請求給付工程款。伊係依至雄公司逐次、逐筆之指示，將工程款
匯予APEX公司。APEX公司主張第五次工程款伊僅支付美金三十七
萬七千二百三十六元，係伊於扣除代購材料、代施工、預製場場
租、預製場及吊裝現場工具，設備遺失／毀損及驗收缺點代施工
等費用計三百六十四萬零七百零四元（折合美金為十二萬七千七
百六十四元）。又工程尾款美金二十萬二千元部分，應扣代雇工
款等計三百十六萬二千六百六十一元（折合美金十萬零四百六十
六元），經扣抵後，應支付尾款為美金十萬一千五百三十四元。
本件伊與至雄公司之合約，係以總價方式施工，不生所謂追加、
變更或另外給錢之問題等語，資為抗辯。
原審以：查APEX公司主張台化公司曾與BORN公司訂約，由BORN公
司興建系爭工程，BORN公司並交由馬來西亞製造廠STEELCON公司
實際負責施工。嗣台化公司對於BORN公司主張解約（終止），斯
時工程尚未完工等情，為台化公司所不爭執，堪認為真正。經查
，依證人楊鴻志（台化公司工務經理）、方業偉（原台化公司採
購部員工，八十七年七月離職）、鄭其森（原台化公司員工，系
爭工程承辦）、林戚冠（即STEELCON公司、APEX公司法定代理人
）、曾盛家（佳眾公司董事）、謝武雄之證詞，及鄭其森撰寫之
系爭工程「大事記報告」第三章內容，足證台化公司與BORN公司
解除（終止）合約後，台化公司與STEELCON公司負責人林戚冠商
談後續工程，並與STEELCON公司負責人林戚冠就施工範圍及價格
達成合意，為免台化公司遭BORN公司主張侵權，乃合意由至雄公
司為契約名義當事人，證人方業偉乃於八十八年十月六日擬具簽
呈與「至雄企業」訂約，而方業偉確向楊映煌陳報契約實際當事
人係STEELCON公司等情。台化公司與STEELCON公司代表林戚冠就
工程施工範圍、及價格意思達成一致，則台化公司與STEELCON公
司間即成立承攬契約。至台化公司為免遭BORN公司主張侵權，乃
形式與至雄公司訂約，為雙方所明知，則台化公司與至雄公司形
式所訂契約乃通謀虛偽意思表示，自不生效力。次查，台化公司
所提合約第六條固記載「一訂金付款：為合約總價百分之三十五
。合約成立時，甲方應於乙方（至雄公司）將廠外預製品全部交
貨至台化麥寮廠區內，並經甲方監工簽認合格，甲方即予付款。
（甲方同意合約訂立後，先暫借款五百萬予乙方，並由訂金付款
時扣除）」，惟台化公司與BORN公司解約後，與STEELCON公司所
訂合約工程款確為美金二百零二萬元乙節，業據證人林戚冠、方
業偉、謝武雄證述在卷，另證人方業偉八十六年十月六日所擬簽
呈、證人鄭其森所撰系爭工程「大事記報告」均載明系爭工程合
約金額為美金二百零二萬元。是該五百萬元並非工程款而與工程
款無涉。從而，是自無從以證人方業偉簽呈記載對「至雄公司」
紓困五百萬元，及台化公司與至雄公司合約載有該紓困條款，認
台化公司未與STEELCON公司訂立契約以完成後續工程。另查，依
證人林戚冠、劉聰傑與謝武雄證述，堪認台化公司與STEELCON公
司約定工程款給付予第三人APEX公司。而本件承攬人若係至雄公
司，則應由至雄公司開立發票向台化公司請款，台化公司再依至
雄公司指示，將款項匯入APEX公司帳戶。但本件自始即由APEX公
司開立發票向台化公司請款，有APEX公司提出之發票可稽，且為
台化公司所不爭執。且證人謝武雄亦證述當初STEELCON公司、劉
聰傑等與台化公司協商時，即說好美金部分匯入此一帳號，是台
化公司抗辯其係依至雄公司各別指示匯付工程款乙節，自非可採
。而第三人利益契約之第三人於債務人不履行債務時，得直接請
求債務人履行債務；其因債務人不履行債務，因而受有損害時，
亦得對債務人請求不履行之損害賠償，非謂債務人不履行債務時
，其僅得向債務人請求損害賠償。台化公司抗辯APEX公司不得請
求台化公司給付承攬報酬應係誤會。準此，APEX公司主張本件後
續工程係由台化公司與STEELCON公司訂約，並約定工程款等給付
予APEX公司乙節，堪認為真正。又查，APEX公司主張第五期工程
款為美金五十萬五千元，台化公司卻僅支付美金三十七萬七千二
百三十六元，尚積欠美金十二萬七千七百六十四元未付，並提出
其八十七年九月二十六日開立編號三六二五號發票金額為美金五
十萬五千元之發票乙紙、匯款資料等為據。台化公司表示於扣除
代購材料、代施工、預製場場租、預製場及吊裝現場工具，設備
遺失／毀損及驗收缺點代施工等費用計三百六十四萬零七百零四
元（折合美金為十二萬七千七百六十四元），詳如扣款明細表云
云；嗣於九十五年十月二十日復以書狀謂「第五次付款代僱工扣
款」應為附表四總計三百七十萬八千九百二十二元。依證人劉聰
傑代表STEELCON公司簽字同意第五次工程款扣款一百六十七萬六
千一百五十七元部分，是台化公司此部分抗辯應為可採。至於台
化公司抗辯其餘扣款一百九十六萬四千五百四十七元，其中代施
工扣款部分，台化公司提出之八十七年二月二十三日會議記錄記
載，其上雖有謝武雄簽名，但並無承攬人STEELCON公司或佳眾公
司人員簽名，是該會議記錄得否拘束承攬人STEELCON公司即不無
疑異。縱認STEELCON公司應受拘束，即「外保溫」由台化公司自
行發包其合約廠商施工，惟該應扣除之費用為台化公司與STEELC
ON公司間就該部分之工程費，而非台化公司自行主張其支付第三
人之費用。而本件台化公司與STEELCON公司係總價美金二百零二
萬元承包，則台化公司應與STEELCON公司協議該「外保溫」部分
之工程款，台化公司逕行主張扣款五十七萬四千一百七十二元（
含稅為六十萬二千八百八十一元）自屬無據。設備遺失毀損扣款
部分，異常報告單為台化公司單方製作，且亦無氬焊機、保溫筒
價值之證明；而繳款單，亦係台化公司製作，且內容均模糊不清
，亦無從證明台化公司支出上開費用購買氬焊機、保溫筒。台化
公司此部分主張自不足採。驗收缺點代施工扣款部分，報告單係
台化公司單方製作，APEX公司否認之，台化公司亦未提出證據證
明工程確有「缺失」，及其通知承攬人限期改善，台化公司此部
分主張為不足採。依上所述，台化公司主張第五次付款代僱工扣
款部分，除APEX公司不爭執之一百六十七萬六千一百五十七元（
折合美金五萬八千八百十二元），其餘部分為無理由。故APEX公
司請求台化公司給付第五期工程款美金十二萬七千七百六十四元
，於六萬八千九百五十二元部分為有理由，應予准許，逾此部分
為無理由，應予駁回。復查，系爭契約第九條第五項規定於完工
驗收合格日起六個月內進行試車運轉。而依台化公司提出鄭其森
所撰之「大事記報告」記載「八十七年五月底起開始配合試車烘
爐其SCH 如下：…10.八十七年六月十五日至八月三十日烘爐後缺
失整修。」是堪認系爭工程早經台化公司試車運轉，且已逾六個
月，本件應已符系爭契約第六條第三項給付工程保留款之情形。
台化公司以系爭工程尚未經驗收手續為由，拒絕給付工程保留款
，自屬有違誠信原則。至於台化公司提出主張扣款之證物欣泰水
電工程行、朝永興業有限公司之工程承攬書，姑不論APEX公司爭
執其真正，經查承攬書記載之工期顯然非八十七年九月十七日之
ARO 加熱爐驗收缺失改善進度檢討會議記錄所示之內容，即台化
公司主張此部分之扣款，無從證明係因STEELCON公司完成工程有
不符驗收標準，經台化公司限期改善，STEELCON公司逾期未改善
，台化公司因而自行改善或委請他人代為改善支出之費用。另本
件台化公司主張代僱工項目「油漆修補三道」支付九十三萬二千
五百零一元，其提出之證明係欣泰水電工程行之工程承攬書及「
材料及施工明細表」。經查該工程承攬書並未經簽名，金額五十
八萬六千四百元；另「材料及施工明細表」製作人亦不明，台化
公司存證信函所附估價單為「明龍工程公司工程款總計八十萬五
千二百七十九元」，為何又由欣泰水電工程行施工？且台化公司
僅提出工程付款申請單，未提出確實支付證明，則台化公司主張
因STEELCON公司未依約保固，其因而代僱工支出系爭九十三萬二
千五百零一元，即難認為可採。至於台化公司提出之八十八年六
月九日工程異常報告單固記載系爭「ARO－1十三座加熱爐運轉至
今將近半年，發現上述問題」，惟台化公司並未會同STEELCON公
司人員確認上述「問題」是否確屬STEELCON公司應負保固責任範
圍，且台化公司原主張與朝永公司訂立四個契約以修繕瑕疵，復
謂因「配合專案」變更為併案辦理，則朝永公司於八十九年九月
二十七日與台化公司訂約承攬施作之工程是否確屬八十八年六月
九日工程異常報告單所載「問題」亦未經台化公司證明。況本件
係九十年十月三十日繫屬原法院，而台化公司主張之朝永公司簽
立之編號6PB03MFF工程承攬書簽約日期與施工日期均發生於本案
繫屬前，惟台化公司均未主張，遲至九十四年九月十六日始改稱
「四案因配合專案修復，改併案辦理」，亦與情理有違，是台化
公司主張因承攬人未依限負保固之責，其因而自行僱工修繕支出
費用二百零八萬零四百五十三元，APEX公司應負擔此部分費用乙
節亦不足採。準此，台化公司主張其得就保留款扣款乙節為不足
採。APEX公司請求台化公司給付工程總價百分之十即美金二十萬
二千元之保留款部分，為有理由，應予准許。APEX公司請求台化
公司給付美金三十二萬七千元及遲延利息，於美金二十七萬零九
百五十二元及遲延利息部分為有理由，應予准許，逾此部分為無
理由，不應准許。末查，系爭工程係由台化公司與STEELCON公司
訂立，APEX公司並非契約當事人，則如確有非原合約範圍內之工
程，定作人應另行支付報酬之情形，應由承攬人即STEELCON公司
與定作人即台化公司辦理核算、確認及議定單價之程序，並確定
應給付之數額。APEX公司亦自陳此部分係依據台化公司現場指示
，現場指示不是原合約範圍，則此部分即非合約當事人原約定應
向第三人即APEX公司給付之範圍，APEX公司即不得逕請求台化公
司給付。故APEX公司依民法第二百六十九條規定，請求台化公司
給付非台化公司與STEELCON公司間原合約範圍內之修改工程款一
千七百萬元，即屬無據，不應准許。綜上所述，APEX公司本於第
三人利益契約，請求台化公司給付美金二十七萬零九百五十二元
、新台幣一千七百萬元本息，於美金二十七萬零九百五十二元本
息部分，為有理由，應予准許。逾此部分所為請求，為無理由，
應予駁回云云，爰將第一審所為APEX公司敗訴之判決，就關於駁
回APEX公司請求給付美金二十七萬零九百五十二元本息部分予以
廢棄，改判如APEX公司之所聲明；其餘部分予以維持，駁回APEX
公司之其餘上訴。
(一)原判決關於命台化公司給付美金二十七萬零九百五十二元本息
之上訴部分：按民法第八十七條第一項所謂通謀虛偽意思表示，
乃指表意人與相對人互相故意為非真意之表示而言，故相對人不
僅須知表意人非真意，並須就表意人非真意之表示相與為非真意
之合意，始為相當。查台化公司與BORN公司解除（終止）合約後
，台化公司與STEELCON公司負責人林戚冠商談後續工程，並與ST
EELCON公司負責人林戚冠就施工範圍及價格達成合意，為免台化
公司遭BORN公司主張侵權，乃合意由至雄公司為契約名義當事人
等情，為原審所確定之事實，則兩造以至雄公司為契約當事人係
彼等之真意，是否得謂彼等為通謀虛偽意思表示，不無疑義。況
系爭契約是否無效，應視台化公司與至雄公司之契約當事人之真
意是否通謀虛偽意思而定，而非以台化公司與STEELCON公司之意
思斷之。查證人即至雄公司負責人謝武雄證稱：「工程合約是我
簽的，當初是由劉聰傑、STEELCON公司的林先生及我一起與台化
公司討論簽約的事情，結論工程款是二百零二萬美金。原則上應
該是STEELCON公司簽的，但考慮到美國BORN公司的問題，所以證
人劉先生請我幫忙簽約，我們公司並不是人頭，因為出了問題，
我們公司必須負責，在我的認識裡，我們公司是實際承包商」、
「之所以匯錢給STEELCON公司，是因為先前欠小包的錢STEELCON
公司要墊，後四分之一工程的工程款STEELCON公司也必須先墊，
所以我要匯錢給他」等語（見一審卷第一宗第一一六頁）。且台
化公司亦多次依至雄公司之指示匯款予APEX公司或入至雄公司自
己之帳戶，有至雄公司之指示函可稽（見一審卷第一宗第一二三
頁、第八六頁及第九十頁），則至雄公司是否無負系爭契約之法
律責任之意思，而非系爭契約之當事人，猶待查明。台化公司上
訴論旨，指摘原判決關此部分違背法令，求予廢棄，非無理由。
(二)原判決關於駁回APEX公司其餘上訴之上訴部分：原審以上開理
由為APEX公司敗訴之判決，於法核無違誤。APEX公司上訴論旨，
就原審認定事實、取捨證據之職權行使，指摘原判決關此部分違
背法令，求予廢棄，非有理由。
據上論結，本件台化公司之上訴為有理由、APEX公司之上訴為無
理由。依民事訴訟法第四百七十七條第一項、第四百七十八條第
二項、第四百八十一條、第四百四十九條第一項、第七十八條，
判決如主文。
中　　華　　民　　國　九十六　年　　四　　月　　四　　日
                      最高法院民事第八庭
                          審判長法官  朱　建　男
                                法官  顏　南　全
                                法官  許　澍　林
                                法官  蘇　清　恭
                                法官  陳　國　禎
      本件正本證明與原本無異
                                      書  記  官
中　　華　　民　　國　九十六　年　　四　　月　 十六　 日
                                                      v
